臺灣高等法院民事判決 
109年度上易字第346號
上  訴  人  台新國際商業銀行股份有限公司

法定代理人  尚瑞強  
訴訟代理人  吳昌遠  
            徐碩彬  
被  上訴人  蕭朝慶  

            蕭秋茹  
上列當事人間請求塗銷所有權移轉登記等事件，上訴人對於中華
民國109年1月16日臺灣基隆地方法院108年度訴字第566號第一審
判決提起上訴，上訴人並撤回訴訟標的之一部，本院於109年8月
13日言詞辯論終結，判決如下：
    主    文
原判決廢棄。
被上訴人就附表1、2所示蕭富本遺產，於民國一０七年十一月十
四日所為分割繼承協議之債權行為、民國一０七年十一月十六日
所為分割繼承登記之物權行為，應予撤銷。
被上訴人蕭秋茹就前述不動產，於民國一０七年十一月十六日以
分割繼承為登記原因、原因發生日期一０七年十月三十一日之所
有權登記，應予塗銷。
第一、二審訴訟費用（除確定部分外）由被上訴人負擔。
    事    實    及    理    由
一、程序方面：
  ㈠被上訴人蕭朝慶經合法通知但未於言詞辯論期日到場，核無
    民事訴訟法第386條各款所列情形，爰依上訴人之聲請，由
    其一造辯論而為判決。
　㈡上訴人於原審依據民法第244條第1、2、4項而為本件請求；
    嗣於本院民國（下同）109年8月13日言詞辯論期日，撤回關
    於民法第244條第1項之上訴（見本院卷第147頁筆錄），此
    部分撤回上訴業已生效。
　㈢其次，上訴人於前開期日修正上訴聲明文字為：「㈠原判決廢
    棄。㈡被上訴人就附表1、2所示蕭富本遺產（下合稱系爭房
    地），於107年11月14日所為分割繼承協議之債權行為、107
    年11月16日分割繼承登記之物權行為，應予撤銷。㈢被上訴
    人蕭秋茹就系爭房地，於107年11月16日以分割繼承為登記
    原因、原因發生日期107年10月31日而完成的所有權登記，
    予以塗銷」（見本院卷第146頁筆錄），併此說明。
二、上訴人主張：蕭朝慶積欠上訴人貸款等債務共新台幣（下同
　　）65萬1350元本息及違約金。嗣被上訴人父親蕭富本於107
    年10月31日過世，繼承人僅被上訴人2人，蕭富本遺產共398
    萬1203元，被上訴人竟然於107年11月14日訂立分割繼承協
    議書，將價值375萬3200元之系爭房地分歸蕭秋茹取得，蕭
    秋茹並在107年11月16日登記為所有權人。蕭秋茹固然得要
    求蕭朝慶分擔喪葬費等，但是債權額遠不及前開遺產半數，
    故分割協議與產權登記顯然損害上訴人債權，蕭秋茹亦明知
    此情。爰依民法第244條第2、4項規定，訴請撤銷被上訴人
    前開債權與物權行為，蕭秋茹應塗銷系爭房地所有權登記等
    語。（撤回上訴部分，不予贅述。上訴人修正相關聲明文字
    ，亦如前述）
三、被上訴人則以：（蕭朝慶並無聲明或陳述，依法以蕭秋茹聲
    明、陳述為準）
　　蕭秋茹對蕭朝慶債權逾250萬元，亦即：⑴蕭朝慶向父親借款
    約150萬元；蕭秋茹繼承債權半數即75萬元。⑵蕭朝慶另向蕭
    秋茹借款100萬元、⑶蕭富本臥病在床16個月，均由蕭秋茹照
    顧，以每月4萬元計算，共64萬元，蕭朝慶應負擔半數即32
    萬元。⑷蕭富本臥病期間生活費、醫藥費共63萬5995元，蕭
    朝慶應分擔半數 即31萬7998元。⑸喪葬費17萬9299元，塔位
    2萬5000元，共計22萬4299元，蕭朝慶應分擔半數即11萬215
    0元。合計蕭秋茹債權逾250萬元。其次，系爭房地價值為37
    5萬3200元，蕭朝慶繼承利益為其半數即187萬6600元；是以
    被上訴人協議由蕭朝慶以繼承財產抵償蕭秋茹債權，進而為
    產權登記，均屬合法等語，資為抗辯。
四、原審就上訴人之請求，判決：上訴人之訴駁回。
    上訴人不服而提起上訴，聲明：
      ㈠原判決廢棄。
      ㈡被上訴人就系爭房地於107年11月14日所為分割繼承協議
        之債權行為、107年11月16日分割繼承登記之物權行為
        ，應予撤銷。
      ㈢蕭秋茹就系爭房地，於107年11月16日以分割繼承為登記
        原因、原因發生日期107年10月31日而完成的所有權登
        記，予以塗銷。
    ㈢㈣第一、二審訴訟費用由被上訴人負擔。 
    被上訴人答辯聲明：
      ㈠上訴駁回。 
      ㈡第二審訴訟費用由上訴人負擔。
五、到場兩造不爭執事項：（見本院卷第52、96、147頁筆錄）
　㈠蕭朝慶積欠上訴人65萬1350元本息及違約金（見原審卷第00
　　-00頁之臺灣臺北地方法院107年度北簡字第16837號民事簡
    易判決及確定證明書、原法院106年度司執字第18709號債權
    憑證）。
　㈡蕭富本於107年10月31日過世，繼承人為被上訴人2人，蕭富
    本遺產共398萬1203元，其中系爭房地價值為375萬3200元（
　　見原審卷81頁繼承系統表、第87-91頁遺產稅免稅證明書）
  ㈢被上訴人於107年11月14日訂立分割繼承協議書，將系爭房地
    分歸蕭秋茹。蕭秋茹於107年11月16日登記為系爭房地所有
    權人。（見原審卷第67-91頁土地登記申請書與附件、第43-
    45、217-275頁不動產謄本）
　㈣蕭秋茹支付蕭富本喪葬費17萬9299元，塔位2萬5000元，共計
    22萬4299元。
六、本院之判斷：
  ㈠按「債務人所為之有償行為，於行為時明知有損害於債權人
    之權利者，以受益人於受益時亦知其情事者為限，債權人得
    聲請法院撤銷之」、「債權人依第1項或第2項之規定聲請法
    院撤銷時，得並聲請命受益人或轉得人回復原狀。但轉得人
    於轉得時不知有撤銷原因者，不在此限」，民事訴訟法第24
    4條第2、4項定有明文。次按債權人之債權，因債務人之行
    為，致有履行不能或因難之情形者，即應認為有損害於債權
    人之權利。故在特定債權，倘債務人所為之有償行為，於行
    為時明知有損害於債權人之權利，而受益人於受益時，亦知
    其情事者，債權人即得行使民法第244條第2項之撤銷權以保
    全其債權（最高法院45年台上字第1316號判決意旨參照）。
　㈡經查，蕭富本遺產共398萬1203元，其中系爭房地價值為375
    萬3200元，蕭富本繼承人為被上訴人2人，均如前述（見不
    爭執事項㈡），是以蕭朝慶就系爭房地之繼承利益為其半數
    即187萬6600元，應可確認。其次，上訴人對蕭朝慶債權為6
    5萬1350元本息及違約金，亦如前述（見不爭執事項㈠）。是
    以，蕭秋茹同意蕭朝慶抵償債務時，自不得以明知損害上訴
    人債權之方式為之。經核算蕭秋茹債權為：
　　⑴蕭秋茹主張蕭朝慶自98年6月1日至106年6月27日，陸續向
      蕭富本借款達150萬元，蕭秋茹繼承前述債權半數即75萬
      元。並舉蕭富本在金山地區農會萬里分會存款帳戶明細與
      表格為證（見原審卷第149-163頁、本院卷第89頁）。但
      是，上訴人否認此部分借貸存在；且前述明細僅能證明蕭
      富本陸續提款128萬元，尚無從推論蕭富本已交付蕭朝慶1
      50萬元。是以蕭秋茹此部分主張尚非可取。
　　⑵蕭秋茹主張自100年至105年9月3日陸續出借100萬元現金予
      蕭朝慶；並舉蕭秋茹夫妻存摺為證（見本院卷第91頁、原
      審卷第171-177頁）。但是，上訴人否認此部分借貸；
　　　且前述存摺僅能證明蕭秋茹夫妻提款，尚無從推論相關款
      項係交付蕭朝慶。是以蕭秋茹此部分主張亦非可取。
　　⑶蕭秋茹主張蕭富本於105年10月21日顏面神經癱瘓，經蕭秋
      茹請假照顧1個月。106年6月27日經診斷胃癌第三期，迄1
      07年10月31日，15個月均由蕭秋茹全職照顧。合計照料16
      個月，以每月4萬元計算，共64萬元，蕭朝慶應負擔半數
      即32萬元。並舉蕭富本診斷證明書與手術資料為證（見原
      審卷第179-185頁）。堪認蕭富本確有前述重症，且蕭秋
      茹看護費用尚屬合理，是以蕭秋茹得要求蕭朝慶負擔半數
      費用即32萬元。
　　⑷蕭秋茹主張蕭富本臥病期間生活費、醫藥費共63萬5995元
      （見本院卷第83頁）。其中15萬3995元有三軍總醫院收據
      可佐（見原審卷第187頁）；堪認此部分開支為可採。至
      於蕭秋茹主張向他人借貸48萬2000元繳費醫藥費，固然提
      出同額匯款單據（見同卷第189頁），由於欠缺相關醫藥
      費單據，尚難認蕭秋茹支出此部分醫藥費用。是以蕭秋茹
      主張蕭朝慶應負擔醫藥費半數即7萬6998元，應屬可信；
      逾此數額主張，則非可取。
　　⑸蕭富本喪葬費17萬9299元，塔位2萬5000元，共22萬4299元
      ；此為上訴人所不爭（見不爭執事項㈣）。是以蕭秋茹主
      張蕭朝慶應分擔半數即11萬2150元。應屬可取。
　　⑹綜上，蕭秋茹對蕭朝慶債權共18萬9148元（76,998+112,
　　　150=189,148）。
　㈢蕭秋茹對蕭朝慶債權僅18萬9148元，則二人在107年11月14日
    訂立分割繼承協議書，蕭朝慶以價值187萬6600元之繼承財
    產抵償前述債務，進而將系爭房地登記為蕭秋茹所有，應認
    二人均明知此舉將損及上訴人債權。故上訴人訴請撤銷前開
    述債權與物權行為，塗銷該所有權登記，自屬有據。
七、從而，上訴人依據民法第242條第2、4項規定，訴請；「㈠被
    上訴人就系爭房地於107年11月14日所為分割繼承協議之債
    權行為、107年11月16日分割繼承登記之物權行為，應予撤
    銷。㈡蕭秋茹就系爭房地於107年11月16日以分割繼承為登記
    原因、原因發生日期107年10月31日之所有權登記，予以塗
    銷」；為有理由，應予准許。原審為上訴人敗訴之判決
　　，尚有未洽，上訴意旨指摘原判決不當，求予廢棄改判，為
    有理由，應由本院廢棄改判如主文第2、3項所示。
八、至於兩造其餘攻擊、防禦方法及證據，經斟酌後，認均不足
    以影響本判決結果，自無逐一詳予論述之必要，併予敘明。
    （蕭秋茹不再抗辯上訴人對蕭朝慶債權罹於時效，見本院卷
    第147頁筆錄）
九、據上論結，本件上訴為有理由，依民事訴訟法第450條、第7
    8條、第463條、第385條第1項前段，判決如主文。
中　　華　　民　　國　　109 　年　　9 　　月　　3 　　日
                  民事第二十庭  
                    審判長法  官  吳燁山
                          法  官  林玉蕙
                          法  官  馬傲霜
正本係照原本作成。
不得上訴。
中　　華　　民　　國　　109 　年　　9 　　月　　3 　　日
　　　　　　　　　　　　  書記官  高婕馨  
附表1：
編  號 土         地         坐         落     地  目 面    積 權   利   範   圍  縣  市 鄉鎮市區   段 小段   地    號   平方公尺  1 新北市 ○○區 ○○段  000 建 95.56   4分之1 

編    號   建  號 基  地  坐  落 -------------- 建  物  門  牌 建築式樣主要建築材料及房屋層數 建物面積（平方公尺）  權利      範圍     樓    層    面    積  合               計 附屬建物用途  1 1493 新北市○○區○○段000地號 -------------- 新北市○○區○○街00號0樓 鋼筋混凝土造4層 層次：二層總面積：64.59層次面積：64.59 陽台：16.16 1分之1 

附表2：
編號 土         地         坐         落 面積（平方公尺） 權利範圍 1 新北市○○區○○里○○段○○○○段000地號 199 216分之1 2 同段5地號 53 216分之1 3 同段10-2地號 1,411 216分之1 4 同段10-7地號 3,507 18分之1 5 同段12地號 1,023 108分之1 6 同段13-4地號 26,950 36分之1 7 同段13-5地號 1,347 108分之1 8 同段13-6地號 40 108分之1 9 同段13-13地號 218 6分之1 10 同段13-14地號 280 6分之1 11 同段19地號 10,945 54分之1 12 同段20地號 1,659 54分之1 13 同段22地號 874 54分之1 14 同段22-1地號 790 54分之1 15 同段22-2地號 256 54分之1 16 同段25地號 2,042 108分之1 17 同段30地號 291 216分之1 18 同段31地號 209 216分之1 19 同段35-3地號 2,010 54分之1 20 同段37-1地號 6,591 108分之1 21 同段46地號 12,260 1264分之50 22 同段46-2地號 3,603 12分之1 23 同段47地號 8,453 18分之1 24 同段50地號 7,071 4374分之143 25 同段51地號 18,375 48分之1 26 同段52-2地號 22,710 48分之1 27 同段53地號 1,508 48分之1 28 同段78-1地號 13,162 54分之1 29 新北市○○區○○里○○段○○○段00地號 6,047 216分之1 30 同段48-2地號 7,284 72分之1 31 同段51地號 2,197 216分之1 32 同段95地號 242 216分之1 33 同段148-3地號 4,433 216分之1 34 同段148-5地號 11,615 72分之1